【裁判字號】    98,重訴,111
【裁判日期】    980731
【裁判案由】    返還價金
【裁判全文】
臺灣臺北地方法院民事判決             98年度重訴字第111號
原      告  甲○○
訴訟代理人  蘇家宏律師
複代理人    劉志忠律師
被      告  乙○○
訴訟代理人  陳美玲律師
上列當事人間請求返還價金事件，本院於民國98年7 月7 日言詞
辯論終結，判決如下：
    主      文
被告應給付原告新臺幣柒佰肆拾萬元，及自民國九十七年十二月
十五日起至清償日止，按年息百分之五計算之利息。
原告其餘之訴駁回。
訴訟費用由原告負擔百分之一，餘由被告負擔。
本判決第一項於原告以新臺幣貳佰伍拾萬元供擔保後，得假執行
；被告如以新臺幣柒佰萬元為原告預供擔保，得免為假執行。
原告其餘假執行之聲請駁回。
    事實及理由
一、按訴狀送達後，原告固不得追加他訴，但請求之基礎事實同
    一者，不在此限，此觀民事訴訟法第255 條第1 項但書第2
    款規定甚明。本件原告起訴原主張被告出賣、移轉予原告之
    房屋，曾有男子陳屍腐爛於內，該當兩造買賣契約所定契約
    作廢之事由，契約應自始無效，縱非無效，原告亦以起訴狀
    繕本之送達，依民法物之瑕疵擔保規定向被告解除買賣契約
    ，被告應返還原告所付買賣價金等情。嗣於起訴狀繕本送達
    被告後，追加主張若原告解除買賣契約無理由，亦因原告已
    按民法物之瑕疵擔保規定請求被告減少價金，被告仍應返還
    買賣價金等語，並求為與原訴聲明同一之判決。查原告上開
    追加與原訴之訴訟標的，均本於系爭房屋內有男子陳屍腐爛
    構成物之瑕疵之相同原因事實，可認追加部分與原訴請求之
    基礎事實為同一。則依首揭規定，其訴之追加應予准許，先
    予敘明。
二、原告主張於民國97年7 月18日以新臺幣（下同）740 萬元向
    被告買受臺北市○○路379 巷2 號3 樓房屋（含地下二樓及
    坐落基地應有部分，下稱系爭房屋），兩造並簽訂不動產買
    賣契約（下稱系爭契約），約定被告保證房屋「沒輻射屋、
    海砂屋及非自然死亡事件，否則本約作廢」。嗣原告付清買
    賣價金並受領標的物後，經由信義房屋仲介公司得知系爭房
    屋曾發生男子陳屍屋內多日，屍體已乾腐發出惡臭之非自然
    死亡事件。依上開約定，系爭契約應自始無效。縱非自始無
    效，因系爭房屋確有交易上重大瑕疵之非自然死亡事件，被
    告所擔保之品質顯無法履行，原告亦得依系爭契約第12 條
    及民法第359 條規定解除契約，並以起訴狀繕本之送達向被
    告表示解約。再退步言，縱認未達可解除契約之程度，原告
    亦於98年6 月12日以存證信函依民法第359 條、第365 條規
    定向被告請求減少價金。被告應依不當得利規定返還原告所
    付全額買賣價金。惟經數次要求被告返還無著，為此依契約
    法律關係及民法物之瑕疵擔保責任規定提起本訴，聲明請求
    被告給付740 萬元及自97年7 月18日起至清償日止，按年息
    5%計算之利息；並願以現金或銀行可轉讓定期存單供擔保，
    請准宣告假執行等情。
三、被告則辯稱其買受、出賣系爭房屋從不知屋內有任何死亡事
    件發生；原告所提證據無法證明陳屍系爭房屋內之死者係非
    自然死亡，檢察官相驗死者亦查無自殺、他殺事證，應屬自
    然死亡，且該死亡事件並非發生在被告持有系爭房屋期間，
    原告所稱契約無效、得解除契約或減少價金之事由並不存在
    ，請求返還買賣價金自無理由，爰聲明請求駁回原告之訴，
    如受不利判決則願供擔保請准免為假執行等語。
四、經查原告於97年7 月間向被告買受系爭房屋，兩造並簽訂原
    告所指內容之系爭契約，嗣原告付清買賣價金受領標的物後
    ，自信義房屋得知曾有男子陳屍腐爛於系爭房屋內等情，業
    據原告提出買賣契約及剪報影本為證，且為被告所不爭，堪
    信為真實。
五、原告另主張系爭房屋有男子陳屍腐爛於內即屬發生非自然死
    亡事件，系爭契約依第16條第3 項約定應自始無效等情，雖
    為被告前詞所否認。惟查系爭契約第16條第3 項約定：「賣
    方（即被告）保證本不動產沒…非自然死亡事件，否則本約
    作廢」，雖未明定非自然死亡事件之範圍，然由兩造均表明
    不願買受此類房屋之辯論意旨，不難得知兩造無非鑒於我國
    民情對病故壽終以外之非自然身故事件多存忌諱畏避心態，
    認為房屋若有此類死亡事件則住不安寧租售不易必致交易價
    值低落，故以上開條文約明被告保證系爭房屋無此類死亡事
    件，若有則契約無效。準此解釋上開約定所謂「非自然死亡
    事件」，當不重在死亡原因之限定，而應重在死亡事件是否
    足以影響住戶心理或房屋交易之價值。如足影響，應即屬之
    。而系爭房屋於87年4 月6 日經發現有男子陳屍屋內，屍體
    已呈極度腐敗長蛆發出惡臭，經檢察官相驗及法醫解剖，因
    屍體高度腐敗致無法判定死因等情，業經本院調取相驗卷宗
    核閱明確。據此以觀，陳屍系爭房屋之男子死因不明，且未
    及時依禮俗殮葬致屍身腐爛生蛆，斟酌社會常情，一般人對
    此陳屍未殮狀態難免嫌惡畏懼而不願住用同一陳屍場所。且
    此事件業經當時報紙揭露，有報紙發行公司檢送本院之中國
    時報、聯合報附卷可稽，訊息並已流入房地產交易市場，此
    由原告係經信義房屋仲介公司出示剪報相告而得知此事之情
    ，不難得證。故此死亡陳屍未殮之事件堪認已嚴重影響系爭
    房屋之住戶心理與交易價值，依上開說明，已該當系爭契約
    第16條第3 項所定之「非自然死亡事件」。則依同條項「本
    約作廢」之約定，應認系爭契約自始不生效力。原告因而主
    張系爭契約依第16條第3 項約定應自始無效等情，應屬可採
    。被告否認則無可取。又上開「非自然死亡事件」雖在被告
    持有系爭房屋前即已發生，然系爭契約16條第3 項約定並無
    以非自然死亡事件須在被告持有房屋期間內發生，為其適用
    之條件，故被告以該死亡事件在其持有房屋前即已發生為詞
    ，否認原告之主張，亦非可取。
六、按無法律上之原因而受利益，致他人受損害者，應返還其利
    益。雖有法律上之原因，而其後已不存在者，亦同。受領人
    於受領後知無法上之原因者，應將知無法律上原因時所現存
    之利益，附加利息，一併償還。民法第179 條、第182 條第
    2 項分別定有明文。系爭契約既為自始無效，被告受領原告
    依約給付之買賣價金740 萬元，即無法律上原因，自應依上
    開規定附加利息返還原告。是原告請求被告返還740 萬元並
    無不合，惟原告請求加付自系爭契約簽訂日即97年7 月18
    日起算之利息部分，因當日兩造均不知系爭契約存有無效之
    事由，而依被告所陳，被告迄97年12月15日經原告聲稱始知
    上開陳屍死亡事件，堪認被告至此始知系爭契約無效之原因
    ，則被告所應附加之利息，當自此日起算。而給付有確定期
    限者，債務人自期限屆滿時起，負遲延責任；遲延之債務，
    以支付金錢為標的者，債權人得請求依法定利率計算之遲延
    利息；應付利息之債務，其利率未經約定，亦無法律可據者
    ，週年利率為5%，民法第229 條第1 項、第233 條第1 項前
    段、第203 條定有明文。從而，原告請求被告給付740 萬元
    ，及自97年12月15日起至清償日止，按年息5%計算之利息部
    分，為有理由，應予准許；逾此部分之請求，為無理由，應
    予駁回。兩造陳明願供擔保，聲請宣告假執行或免為假執行
    ，經核原告勝訴部分，合於法律規定，爰分別酌定相當之擔
    保金額宣告之；原告其餘假執行之聲請，因訴之駁回而失所
    依據，不予准許。
七、原告上開請求已獲勝訴判決，其餘依解除契約、減少價金權
    利之行使所生之備位請求，即無庸再行論斷，附此敘明。
八、依民事訴訟法第79條，第390 條第2 項、第392 條第2 項，
    判決如主文。
中    華    民    國    98    年    7     月    31    日
                      民事第三庭  法  官  黃明發
以上正本係照原本作成
如對本判決上訴，須於判決送達後20日內向本院提出上訴狀
中    華    民    國    98    年    7     月    31    日
                                  書記官  陳怡如


司法院資訊處製作；財團法人民間司法改革基金會備份。
